【裁判字號】    98,簡上,152
【裁判日期】    980918
【裁判案由】    給付會款等
【裁判全文】
臺灣臺中地方法院民事判決             98年度簡上字第152號
上  訴  人  乙○○
訴訟代理人  施廷勳律師
被上訴人    甲○○
上當事人間給付會款等事件，上訴人對於民國98年5月20日本院
台中簡易庭98年度中簡字第928號第一審判決提起上訴，本院合
議庭於民國98年9月4日言詞辯論終結，判決如下：
    主      文
上訴駁回。
第二審訴訟費用新台幣柒仟玖佰參拾伍元由上訴人負擔。
    事實及理由
一、被上訴人起訴主張：上訴人於民國（下同）84年10月24日向
    伊借款新台幣（下同）10萬元，約定利率按月息1.5分計算
    。上訴人又於84年3月25日參加伊所召集並自任會首之合會1
    會，每會3萬元。詎上訴人於84年7月25日以7,000元標得會
    款649,000元後，於85年6月起即未支付會款且避不見面。伊
    自85年6月25日起至86年6月25日止，每月為上訴人代墊會款
    3萬元，共計39萬元，以上合計49萬元，屢經催款，均置之
    不理，爰請求上訴人償還上開款項。並聲明：上訴人應給付
    被上訴人49萬元，及自起訴狀繕本送達之翌日起至清償日止
    ，按年息5%計算之利息。
二、上訴人則以：對於伊於84年4月28日、同年7月3日、同年10
    月24日簽發本票及借據，向被上訴人借款，及參加被上訴人
    所召集合會等之事實並不爭執。然上開借款及會款上訴人早
    已清償，只是未取回本票、借據及要求被上訴人開立付清合
    會會款之收據而已。且兩造對於84年4月28日及同年7月3日
    之借款，已於97年6月6日經鈞院以97年度中簡字第2001號和
    解成立，被上訴人並於和解時陳稱除鈞院97年度中簡字第20
    01號所主張之債權外，對於上訴人並無其他債權請求權。是
    被上訴人自不得再為本件請求等語置辯。並聲明：請求駁回
    被上訴人之訴。
三、本件原審對於被上訴人之請求，判決上訴人應給付被上訴人
    （一）10萬元，及自98年4月6日起至清償日止，按年息5%計
    算之利息。（二）39萬元，及自98年3月6日起至清償日止按
    年息5%計算之利息，並駁回被上訴人其餘請求，上訴人遂就
    其敗訴部分聲明不服，提起上訴。並聲明：（一）原判決不
    利於上訴人之部分廢棄。（二）上廢棄部分被上訴人第一審
    之訴及假執行之聲請均駁回。被上訴人則聲明：駁回上訴。
四、兩造於本院之補充陳述：
（一）上訴人方面：
    (一)按解釋意思表示，應探求當事人之真意，不得拘泥於所用
      之辭句。民法第98條定有明文。次按解釋契約，應於文義
      上及論理上詳為推求，以探求當事人立約時之真意，並通
      觀契約全文，斟酌訂立契約當時及過去之事實、交易上之
      習慣等其他一切證據資料，本於經驗法則及誠信原則，從
      契約之主要目的及經濟價值作全盤之觀察，以為其判斷之
      基礎，不能徒拘泥字面或截取書據中一二語，任意推解致
      失其真意。最高法院96年度台上字第2631號判決意旨參照
      。
    (二)查兩造於鈞院97年度中簡字第2001號案件和解時，即意在
      解決兩造間所有之債權債務關係，以免被上訴人再次無端
      興訟。上訴人原意將「兩造間於和解後已無其他債權債務
      關係存在」等語記明於和解筆錄中，因被上訴人主張其於
      和解後對上訴人確已無任何債權存在，本於誠信原則，不
      用特別註明，而該案件之承審法官亦瞭解上訴人之顧慮所
      在，於和解庭上數度確認被上訴人對上訴人是否還有其他
      債權存在，衡之常情，苟本件系爭2筆款項非上開案件和
      解之範圍，則承審法官又何必大費周章在和解前詢問被上
      訴人是否還有其他債權存在。足見兩造於上開案件和解時
      ，係就兩造間所有之債權債務關係一併解決，即系爭2筆
      款項，為上開案件和解之範圍無誤，原審之認事用法，尚
      有違誤。況該案承審法官於97年6月6日審理時，曾當庭諭
      知若被上訴人日後再提訴訟，上訴人可調取該日開庭筆錄
      以保權益。上訴人信任法院所以同意和解，詎被上訴人於
      和解後之97年6月9日即具狀聲請假扣押上訴人財產並提起
      本件訴訟。上訴人依上開案件承審法官所言調取97年6月6
      日開庭筆錄維護權益時，竟不為原審法院所採，實令上訴
      人難以接受。
    (三)按權利固得自由行使，義務本應隨時履行，惟權利人於相
      當期間內不行使其權利，並因其行為造成特殊之情況，足
      引起義務人之正當信任，認為權利人已不欲行使其權利，
      或不欲義務人履行其義務，於此情形，經盱衡該權利之性
      質、法律行為之種類、當事人之關係、經濟社會狀況、當
      時之時空背景及其他主、客觀等因素，綜合考量，依一般
      社會之通念，可認其權利之再為行使有違「誠信原則」者
      ，自得因義務人就該有利於己之事實為舉證，使權利人之
      權利受到一定之限制而不得行使，此源於「誠信原則」，
      實為禁止權利濫用，以軟化權利效能而為特殊救濟形態之
      「權利失效原則」，究與消滅時效之規定未盡相同，審判
      法院當不得因已有消滅時效之規定即逕予拒斥其適用，且
      應依職權為必要之調查審認，始不失民法揭櫫「誠信原則
      」之真諦，並符合訴訟法同受有「誠信原則」規範之適用
      。最高法院97年度台上字第950號判決參照。若鈞院認被
      上訴人於上開案件和解時並無拋棄系爭債權之意思表示，
      系爭債權不含於上開案件之和解範圍內，惟被上訴人於前
      案訴訟中之陳述、答覆，均足以使上訴人產生正當信任，
      認為被上訴人已不欲行使其權利或不再向上訴人要求履行
      義務，詎其竟又提起本件訴訟主張權利，足認被上訴人再
      行使系爭債權請求權實有違誠信原則，依上開最高法院之
      判決意旨，其權利已失效，被上訴人自不得再為本件請求
      。
（二）被上訴人方面：系爭2筆款項，因時間已經很久，於鈞院
      97年度中簡字第2001號案件和解時，尚未找到這些資料，
      所以沒有一併請求。上開案件和解時，上訴人律師曾提出
      和解書應記載「上訴人與被上訴人之間所有債務全部和解
      」作為和解條件，然遭被上訴人嚴正拒絕，並於該案審理
      中明白表示只願意就該案之債務關係進行和解，如果和解
      範圍係上訴人與被上訴人間所有債務，伊不願意和解。此
      勘驗該次庭期之筆錄及錄音帶即可清楚明瞭。被上訴人既
      已嚴正拒絕，何來默示拋棄兩造間其他債權之意思表示。
      所以前次之和解並不包括本件系爭2筆款項，上訴人所提
      出之錄音譯文，明顯斷章取義等語。
五、本院判斷：
（一）被上訴人主張：上訴人於84年10月24日向伊借款10萬元，
      及於84年3月25日參加伊招集之互助會，得標取得伊給付
      之會款649,000元等事實，業據其提出收據、互助會收據
      、互助會單及存證信函等為證，並為上訴人所不爭執，堪
      信被上訴人上開主張為真正。惟上訴人辯稱：伊已清償完
      畢。縱未清償完畢，系爭2筆款項亦屬於本院97年度中簡
      字第2001號案件和解範圍，被上訴人不得再為本件請求云
      云。
（二）按當事人主張有利於己之事實者，就其事實有舉證之責任
      。民事訴訟法第277條前段定有明文。系爭2筆款項，上訴
      人主張已清償完畢，被上訴人否認，上訴人自應就已清償
      之事實，負舉證責任。惟迄本院言詞辯論終結前，上訴人
      均未舉證以實其說，是上訴人所辯已清償一節，委無足採
      。
（三）按和解之範圍，應以當事人相互間欲求解決之爭點為限，
      至於其他爭點，或尚未發生爭執之法律關係，雖與和解事
      件有關，如當事人並無欲求一併解決之意思，要不能因其
      權利人未表示保留其權利，而認該權利已因和解讓步，視
      為拋棄而消滅。最高法院57年台上字第2180號判例意旨參
      照。上訴人雖辯稱系爭2筆款項屬於本院97年度中簡字第
      2001號案件和解範圍，被上訴人不得請求云云。經查，被
      上訴人於本院97年度中簡字第2001號民事案件審理時陳述
      略以：如果上訴人有誠意跟伊解決的話，除了本金50萬元
      ，另外補貼一點利息20萬元，合計70萬元等語（見上開案
      件97年5月30日言詞辯論筆錄），嗣兩造於97年6月6日就
      該案之2筆借款（20萬元、30萬元）以55萬元達成和解，
      業經本院依職權調閱上開案件卷證查明屬實。觀上開案件
      被上訴人原所請求之金額為本金50萬元及利息，以55萬元
      達成和解，足見該和解範圍未包含本件系爭2筆款項甚明
      。又於該民事事件審理中，法院固曾詢問被上訴人除了該
      2筆50萬元之借款外，上訴人是否尚有積欠其他借款？被
      上訴人則答稱不知道，如果還有資料的話我早就提出了，
      所以目前有找到的資料我已經全部提出來等語（見上開案
      件97年6月6日審理筆錄及上訴人所提出之開庭光碟錄音譯
      文）。從原審開庭筆錄及上訴人所提出之該案開庭光碟譯
      文內容觀之（本件上訴人上訴時曾聲請勘驗上開案件之開
      庭光碟，惟光碟已銷燬，有本院資訊室光碟燒錄申請單附
      卷可憑），被上訴人開庭時僅一再陳述不確定上訴人是否
      還有其他借款未清償，伊目前找到之資料，僅有該案所請
      求之資料，難認被上訴人有明示或默示拋棄該案2筆以外
      之債權。況且，如兩造確有對系爭2筆款項一併達成和解
      ，此重要之事項，上訴人既有委任律師為代理人，律師必
      定會要求在和解筆錄上記載，始與常情相符，然上訴人於
      該民事事件未主動陳述尚有本件系爭2筆款項，又未於和
      解筆錄特別記載拋棄或不行使之意，是難認本院97年度中
      簡字第2001號民事事件和解之範圍包括本件之系爭2筆款
      項。則上訴人辯稱，被上訴人主張之系爭2筆款項，為上
      開案件和解效力所及，委無足採。
（四）本件上訴人雖另舉最高法院97年度台上字第950號判決主
      張「權利失效」云云。核該判決除係基於長久不行使權利
      之事實外，並以權利人外在行為，有足始相對人相信伊已
      不欲行使其權利為其要件，該判決立論基礎係於誠實信用
      原則所衍生而來。核與本件被上訴人於前案表示目前未找
      到其他資料，若有伊就拿出來，目前找到之資料已全部提
      出，而未於該案主張之情形不同，是上訴人援引上開最高
      法院判決主張被上訴人違反誠信原則，權利已失效，亦無
      足採。
（五）末按，稱消費借貸者，謂當事人一方移轉金錢或其他代替
      物之所有權於他方，而約定他方以種類、品質、數量相同
      之物返還之契約。借用人應於約定期限內，返還與借用物
      種類、品質、數量相同之物，未定返還期限者，借用人得
      隨時返還，貸與人亦得定一個月以上之相當期限，催告返
      還。又給付有確定期限者，債務人自期限屆滿時起，負遲
      延責任。民法第474條第1項、第478條、第229條第1項分
      別定有明文。本件上訴人向被上訴人借款10萬元，未約定
      返還期限，依民法第478條規定，經催告後1個月借款人始
      負遲延責任。是被上訴人以起訴狀代催告，則自起訴狀繕
      本送達（98年3月5日送達）後1個月即98年4月6日起，上
      訴人始負遲延責任。從而，被上訴人本於消費借貸之法律
      關係，請求上訴人給付10萬元，及自98年4月6日起至消償
      日止，按年息5%計算之法定遲延利息，為有理由，應予准
      許。逾此範圍之請求（即自起訴狀繕本送達翌日起算1個
      月內之利息），於法即屬無據，應予駁回。被上訴人另本
      於合會契約，請求上訴人給付39萬元，及自起訴狀繕本送
      達翌日即98年3月6日起至消償日止，按年息5%計算之法定
      遲延利息，為有理由，應予准許。原審據以判命上訴人如
      數給付並就被上訴人勝訴部分依職權宣告假執行，經核於
      法並無不合，上訴意旨仍執陳詞指摘原判決違誤，求予廢
      棄改判，為無理由，應駁回其上訴。
六、兩造其餘之陳述、攻擊防禦方法及舉證，均對本判決之結果
    不生影響，爰不一一論述，附此敘明。
七、據上論結，本件上訴為無理由，依民事訴訟法第436條之1第
    3項、第449條第1項、第78條，判決如主文。
中    華    民    國    98    年    9    月    18    日
                  民事第三庭   審判長法  官  許秀芬
                                     法  官  林慧貞
                                     法  官  謝慧敏
正本係照原本作成。
不得上訴。
中    華    民    國    98    年    9    月    18    日
                                     書記官  王志


司法院資訊處製作；財團法人民間司法改革基金會備份。
